臺灣高雄地方法院刑事判決　　　　　　　　　　　　　九十一年度訴字第四三四號
　　公　訴　人　臺灣高雄地方法院檢察署檢察官
　　被　　　告　乙○
右列被告因違反商業會計法等案件，經檢察官提起公訴（九十年度偵緝字第一三八五
號），本院判決如左：
    主  文
乙○商業負責人以明知為不實之事項，而填製會計憑證，處有期徒刑貳月，如易科罰
金，以佰元折算壹日；又商業負責人為納稅義務人以詐術逃漏稅捐，處拘役伍拾日
，如易科罰金，以佰元折算壹日。
    事  實
一、乙○係設於高雄市○○區○○街一巷五四之四號「傳威工程行」之負責人，並為
    商業會計法之商業負責人，係從事業務之人，負有據實製作薪資所得扣繳暨免扣
    繳憑單（以下簡稱扣繳憑單）及登載營利事業所得稅結算申報書之義務。詎乙○
    基於逃漏營利事業所得稅之犯意，明知傳威工程行雖有於八十七年初僱用甲○○
    為臨時工，惟並未發放薪資予甲○○，竟於八十八年初某日辦理八十七年度營利
    事業所得稅結算申報時，填製甲○○於八十七年一至二月間在該工程行領得薪資
    新台幣（下同）一萬六千八百元之扣繳憑單，再利用不知情之會計人士將上開不
    實事項列入公司成本，填製中華民國八十七年度營利事業所得稅結算申報書，且
    於八十八年三月間某日，持以向財政部高雄市國稅局三民稽徵所辦理申報八十七
    年度之營利事業所得稅，足以生損害於甲○○及稅捐機關核稅之正確性，並以此
    詐術為其經營之傳威工程行逃漏八十七年度營利事業所得稅計三千五百二十三元
    。嗣因甲○○查覺向財政部高雄市國稅局提出檢舉而查獲上情。
二、案經財政部高雄市國稅局函請台灣高雄地方法院檢察署檢察官偵查起訴。
    理  由
一、訊據被告乙○對於右揭事實均坦承不諱，並有財政部高雄市國稅局九十年四月十
    日財高國稅法字第九００一七六一０號函所附甲○○檢舉書影本、甲○○扣繳憑
    單及八十七年度綜合所得稅核定通知書影本、財政部高雄市國稅局三民稽徵所八
    十九年十一月八日財高國稅三所審字第八九０二０五四三號函及同年月十七日財
    高國稅三所審字第八九０二一０三七號函影本、傳威工程行之中華民國八十七年
  度營利事業所得稅結算申報書影本、財政部高雄市國稅局八十七年度營利事業所
    得稅結算申報書影本各乙份在卷足憑，被告自白核與事實相符，足堪採信。本件
    事證明確，被告犯行堪以認定。
二、被告為傳威工程行之負責人，為商業會計法第四條所稱之商業負責人，其填載被
    害人甲○○八十七年度之扣繳憑單，並利用不知情之會計人員製作傳威工程行八
    十七年度之營利事業所得稅結算申報表，並由其持以向財政部高雄市國稅局三民
    稽徵所申報而逃漏稅捐，核其所為，係犯稅捐稽徵法第四十七條第三款、第四十
    一條之以不正當方法逃漏稅捐罪、商業會計法第七十一條第一款之明知不實事項
    填製會計憑證罪及刑法第二百十六條、第二百十五條之行使業務上登載不實文書
    罪。其利用不知情之會計人員為前揭犯行，應論以間接正犯。又扣繳憑單係扣繳
    義務人將給付總額及扣繳稅額彙報供稽徵機關查核之用，自係商業會計法第十五
    條第一款所規定之會計憑證，扣繳憑單雖係附隨於該工程行之業務而作成之文書
    ，惟商業會計法第七十一條第一款既以明知為不實之事項，而填製會計憑證或記
    入帳冊為其犯罪之構成要件，則該罪即含有業務上登載不實之本質，就該會計憑
證部分，不另論以刑法第二百十六條、第二百十五條行使業務上登載不實文書罪
    （最高法院八十七年度臺上字第一一號判決可資參酌）。又稅捐稽徵法第四十七
    條第三款之規定，係將納稅義務人傳威工程行之責任，基於刑事政策之考慮，於
    其應處徒刑範圍內，轉嫁於該工程行之負責人，故此情形而受罰之傳威工程行負
    責人，乃屬於「代罰」之性質，其並非逃漏稅捐之納稅義務人，而刑法第五十五
    條所謂之牽連犯，必須二個以上之行為有方法與結果之關係，始足構成，亦即必
    須以犯一罪之方法行為犯他罪，或以犯一罪之結果行為犯他罪，方得成立牽連關
    係；本件被告既非逃漏稅捐之納稅義務人，其僅係代罰而已，傳威工程行以不正
    當方法逃漏稅捐，縱由該工程行負責人代表該工程行為之，究非屬於該工程行負
    責人本身之犯罪行為，自與該工程行負責人之其他犯罪行為間，無方法結果之牽
    連關係可言（最高法院八十五年度台上字第六０六五號判決參照）。是被告所犯
    上開商業負責人詐術逃漏稅捐罪及填製不實憑證罪間，犯意各別，行為互殊，應
    分論併罰。公訴意旨漏未論及間接正犯部分，並認被告所犯上開商業負責人詐術
    逃漏稅捐罪及填製不實憑證二罪間有方法目的之牽連關係，容有未洽，附此敘明
    。爰審酌被告為商業負責人，對員工領得薪資自應核實申報，卻以詐術逃漏稅捐
    ，非但損及被害人甲○○，亦影響國家課稅之公平性及財政稅收，逃漏稅捐數額
    三千五百二十三元，目前尚未繳清，惟念其並無前科，有台灣高等法院被告全國
    前案紀錄表，素行尚稱良好，犯後坦承犯行態度良好等一切情狀，就其所犯二罪
    ，分別量處如主文所示之刑。再被告行為後，刑法第四十一條已於九十年一十日
    修正公布，於同年月十二日生效，由原來「犯最重本刑為三年以下有期徒刑以下
    之刑之罪，而受六個月以下有期徒刑或拘役之宣告」為得易科罰金之要件，修正
    為「犯最重本刑為五年以下有期徒刑以下之刑之罪，而受六個月以下有期徒刑或
    拘役之宣告」為得易科罰金之要件，其修正後規定得宣告易科罰金之範圍，較修
    正前之舊法為廣，比較新舊法結果以新法有利於被告，自應依刑法第二條第一項
    前段之規定，適用裁判時之法律即修正後之刑法第四十一條第一項，併諭知易科
    罰金之折算標準。另商業會計法雖於八十九年四月二十六日修正公布，惟關於第
    七十一條並未修正，自無庸比較新舊法，附此敘明。
據上論斷，應依刑事訴訟法第二百九十九條第一項前段，稅捐稽徵法第四十七條第三
款、第四十一條，商業會計法第七十一條第一款，刑法第二百十六條、第二百十五條
、第二條第一項前段、第十一條前段、第四十一條第一項，罰金罰鍰提高標準條例第
一條前段、第二條，判決如主文。
中    華    民    國      九十一      年      三      月      十一      日
                                  臺灣高雄地方法院刑事第四庭
                                      審判長法  官  黃建榮
                                            法  官  莊珮君
                                            法  官  盧怡秀
右正本證明與原本無異。
如不服本判決，應於判決送達後十日內，向本院提出上訴狀。
                                            書記官  林宜正
中    華    民    國      九十一      年      三      月      十二      日
附錄論罪科刑法條：
刑法第二百一十五條：
從事業務之人，明知為不實之事項，而登載於其業務上作成之文書，足以生損害於公
眾或他人者，處三年以下有期徒刑、拘役或五百元以下罰金。
刑法第二百一十六條：
行使第二百十條至第二百十五條之文書者，依偽造、變造文書或登載不實事項或使登
載不實事項之規定處斷。
商業會計法第七十一條第一款：
商業負責人、主辦及經辦會計人員或依法受託代他人處理會計事務之人員有左列情事
之一者，處五年以下有期徒刑、拘役或科或併科新台幣十五萬元以下罰金：
一、以明知為不實之事項，而填製會計憑證或記入帳冊者。
稅捐稽徵法第四十七條第三款：
本法關於納稅義務人、扣繳義務人及代徵人應處徒刑之規定，於左列之人適用之：
三、商業登記法規定之商業負責人。
